【裁判字號】    97,訴,3950
【裁判日期】    971119
【裁判案由】    偽造文書等
【裁判全文】
臺灣臺中地方法院刑事判決              97年度訴字第3950號
公  訴  人  臺灣臺中地方法院檢察署檢察官
被      告  丙○○
上列被告因偽造文書等案件，經檢察官提起公訴（97年度偵字第
19314號），本院判決如下：
    主    文
丙○○無罪。
    理    由
一、公訴意旨係以：被告丙○○於民國97年6月16日16時39分許
    前之某時，在臺中市○○路與力行路口附近，以徒手方式竊
    取甲○○所有並停放該處之車牌號碼SUO-855號輕機車置物
    箱內之黑色皮包1只（內有郵局存摺1本、印章1枚及金額不
    詳之現金等物）。得手後，丙○○復另基於行使偽造私文書
    犯意及意圖為自己不法所有之詐欺犯意，於97年6月24日，
    前往臺中英才郵局，在郵政存簿儲金提款單上盜蓋「甲○○
    」之印文1枚，而偽造用以表示甲○○本人提領現金新臺幣
    （下同）500元意思之私文書，再持以向經辦人員陳輝隆行
    使，施用詐術，足以生損害於甲○○本人及中華郵政股份有
    限公司對存摺存款提領審核管理之正確性。惟為經辦人員陳
    輝隆發現該帳戶已於97年6月16日16時39分許，經甲○○申
    報遺失止付，而報警處理查獲，致未盜領存款得逞。因認被
    告所為係犯刑法第320條第1項之竊盜、第216條之行使第210
    條偽造私文書及第339條第3項、第1項之詐欺取財未遂罪嫌
    等語。
二、按犯罪事實應依證據認定之，無證據不得認定犯罪事實，又
    不能證明被告犯罪者，應諭知無罪之判決，刑事訴訟法第15
    4條第2項、第301條第1項分別定有明文。又事實之認定，應
    憑證據，如未能發現相當證據，或證據不足以證明，自不能
    以推測或擬制之方法，以為裁判基礎，最高法院著有40年臺
    上字第86號判例參照。另按認定犯罪事實，所憑之證據，雖
    不以直接證據為限，間接證據亦包括在內，然無論直接或間
    接證據，其為訴訟上之證明，須於通常一般之人均不致於有
    所懷疑，而得確信其為真實之程度者，始得據之為有罪之認
    定，倘其證明尚未達到此一程度，而有合理性懷疑之存在時
    ，即無從為有罪之認定，此亦有最高法院76年臺上字第4986
    號判例可資參照。如以間接證據斷罪時，必其所成立之證據
    ，在直接關係上，雖僅足以證明他項事實，而由此他項事實
    ，本於推理之作用足以證明待證事實者，方為合法，不得徒
    憑主觀上之推想，將一般經驗上有利被告之其他合理情況逕
    予排除，此觀諸最高法院32年上字第67號判例意旨亦明。而
    告訴人之告訴，係以使被告受刑事訴追為目的，是其陳述是
    否與事實相符，仍應調查其他證據以資審認，最高法院52年
    台上字第1300號判例意旨參照。又按告訴人之陳述如無瑕疵
    ，且就其他方面調查又與事實相符，固足採為科刑之基礎，
    倘其陳述尚有瑕疵，則在未究明前，自不得遽採為論罪科刑
    之根據；而所謂無瑕疵，係指被害人所為不利被告之陳述，
    與社會上之一般生活經驗或卷附其他客觀事證並無矛盾而言
    ，至所謂就其他方面調查認與事實相符，非僅以所援用之旁
    證足以證明被害結果為已足，尤須綜合一切積極佐證，除認
    定被告確為加害人之外，在推理上無從另為其他合理原因之
    假設而言，最高法院92年台上字第5580號判決意旨參照。
三、公訴人認被告涉有上開刑法第320條第1項之竊盜、第216條
    之行使第210條偽造私文書及第339條第3項、第1項之詐欺取
    財未遂罪嫌，無非係以：被告供述及證人即被害人甲○○、
    郵局經辦人員陳輝隆之證述，並有贓物認領保管單1紙、照
    片1張、偽造之郵政存簿儲金提款單1紙、查詢存簿變更資料
    1紙、中華郵政股份有限公司臺中郵局97年9月3日中管字第0
    972101838號函附立帳申請書影本1紙及被告持用之00000000
    00號行動電話通聯紀錄磁片1張等件附卷可稽。且參以，證
    人甲○○係於97年6月6日中午12時22分許，在臺中進化路郵
    局辦理開戶，則被告又豈能如其所辯：於同日上午10時許，
    即已在福聯社區向證人甲○○取得上開帳戶？況且被告於97
    年6月16日16時許起，其所持用上開門號行動電話基地台位
    址亦確實自臺中市○區○○○路，經由錦中街、錦南街、十
    甲路、精武路方向移動，其移動範圍亦涵蓋力行路與進化路
    ，足證被告於上開時間確實在力行路與進化路附近之事實，
    因而推認被告所辯不足採信，資為論據。
四、訊據被告固供承：伊於97年6月24日持甲○○所有臺中進化
    路郵局開設之帳號00000000000000號（下稱系爭帳戶）存摺
    及印章，前往臺中英才郵局，在郵政存簿儲金提款單上蓋用
    「甲○○」之印文1枚，持向經辦人員陳輝隆辦理提領現金
    500元，惟為經辦人員陳輝隆發現系爭帳戶已於97年6月16日
    16時39分許，經甲○○申報遺失止付，致未領得款項之事實
    ，然堅決否認有何竊盜、行使偽造私文書、詐欺等犯行，辯
    稱：系爭帳戶存摺、印章等資料不是伊偷來的，是在6月6日
    10 時許，在福聯社區的臭豆腐攤位，由一位朋友綽號「龐
    龐」的乙○○介紹認識甲○○一起去開戶後，經甲○○同意
    交給伊使用的，因為伊綽號「小林」的友人的芊立股份有限
    公司需要融資，不想用自己的名義開戶，問伊能否幫忙，伊
    就去找乙○○，當時甲○○也在場，甲○○說可以幫忙伊這
    件事情，所以伊就交給甲○○500元去開戶，伊還跟甲○○
    說簿子用不到的話，錢伊再提出來，簿子會還給甲○○等語
    。經查：
  (一)系爭帳戶係由證人甲○○於97年6月6日所開設，並於97年6
    月16日辦理掛失止付，被告則於97年6月24日前往郵局辦理
    系爭帳戶提款500元事宜未果等節，業據證人甲○○（見警
    卷第13至14頁、偵查卷第10頁、本院卷第43頁）、郵局經辦
    人員陳輝隆（見警卷第15、16頁、偵查卷第10頁）證述在卷
    ，且有中華郵政股份有限公司臺中郵局97年9月3日中管字第
    0972101838號函附系爭帳戶立帳申請書、交易明細（見本院
    卷第31至33頁）、郵政存簿儲金提款單（見警卷第28頁）及
    系爭帳戶之查詢存簿變更資料（見警卷第29、30頁）等件附
    卷可稽，復為被告供承在卷，應堪認定。
  (二)證人甲○○雖於警詢時證稱：伊於97年6月16日14時許，發
    現伊停放在臺中市○○路與力行路口附近的車牌號碼SUO-85
    5號輕機車置物箱內之黑色皮包1只遭竊，內有系爭帳戶存摺
    1本、印章1枚及現金1,500元，當時伊沒有報案，只有向郵
    局辦理掛失止付，伊不認識被告等語（見警卷第13頁），並
    於偵訊時證稱：系爭帳戶是伊親自開戶的，當時伊有跟伊朋
    友「阿華」講，因為伊有在工作，「阿華」叫伊去開戶說要
    介紹伊工作，說可以領錢轉到簿子裡，伊便自己一個人去開
    戶。當時有申請金融卡，但還沒有去拿，櫃臺密碼是2811號
    ，是伊車牌號碼。開完戶後都還沒有使用，只有開戶當天存
    入500元，後來伊去找朋友時，存摺、印章及現金1400、150
    0元左右放在小皮包內，小皮包放在機車置物箱內，機車停
    放在進化路與力行路口的天橋下，離開的時候發現置物箱被
    撬開，裡面的東西都失竊了，被偷回家當天伊就打電話到開
    戶行去掛失，還去找管區，管區說只要止付就好，不需報案
    ，所以伊只有掛失沒報案，管區是合作派出所的一個年輕警
    員，忘了名字，伊不認識被告，開戶的500元是伊自己的等
    語（見偵查卷第10、11頁）。惟查，證人甲○○前因另案竊
    盜、毒品等案件，自97年6月23日即入臺灣臺中監獄執行徒
    刑，嗣經法院裁定應執行有期徒刑長達2年6月，有證人甲○○之前案資料可稽（見本院卷第13頁至23頁），是於證人甲○○於97年6月6日開設系爭帳戶之際，即將面臨竊盜案件入
    監執行在即，且參諸服刑期間非暫，衡情證人甲○○應無新
    設系爭帳戶以應工作需求之必要，蓋以證人甲○○既將入監
    服刑，本無以從事其所謂友人介紹之工作，進而藉此收取轉
    入系爭帳戶薪資所得之可能。況依證人甲○○所證，「阿華
    」僅表示要介紹證人甲○○工作，說可以領錢轉到簿子裡，
    然尚未有實際應徵錄取工作之實，證人甲○○隨即前往開立
    系爭帳戶，亦與常情不符。證人甲○○所述上開開戶緣由，
    容有疑義。
  (三)證人乙○○於本院審理中結證稱：「（問：是否知道被告認
    不認識甲○○？）他們彼此不認識。（問：是否知道被告持
    有甲○○郵局帳戶及印章？）知道。（問：經過情形為何？
    有一天被告到我住處富台東街那邊的臭豆腐攤找我，當時甲○○也在場，當時跟我在講話，被告來跟我說，有一個公司
    要融資，需要帳戶，他本來找我，我跟他說我有卡債，是否
    可以，他說不可以、要我幫忙，我問他有沒有什麼責任，被
    告說沒有，我就問甲○○可否幫忙，我跟甲○○說，如果幫
    上忙，人家可以包一個紅包給你，如果不可以用的話就撤銷
    ，資料都還他，且事情是對方股東間的融資，想賺一點利息
    ，很單純沒有問題。當時甲○○就答應可以提供帳戶，並且
    由我帶他去進化路的郵局去辦理開戶的。直到中午12點快1
    點，開戶完後，我就打電話給被告，要被告到原來見面的臭
    豆腐那邊見面，要把帳戶交給他。甲○○就跟我一起到臭豆
    腐攤那邊，將甲○○帳號存摺、印章交給被告。（問：帳戶
    密碼是如何處理？）甲○○也有將密碼交給被告，但是用寫
    的還是用講的，我忘記了。（問：被告是否知道你的電話號
    碼？）不知道，我沒有用手機，但他知道我常在臭豆腐那裡
    出入。（問：如何認識甲○○的？）我與甲○○是隔了100
    多公尺的鄰居，他原名是任俊保（音譯），我們從小就認識
    ，是後來才改名的。（問：後來被告為何拿甲○○的存摺及
    印章，去郵局要領500元？）後來甲○○的帳戶不能使用，
    當初是被告拿500元給我帶甲○○去開戶，所以500元是被告
    的，被告要將500元領出來之後，才將帳戶還給甲○○。（
    問：當初有無約定，如果帳戶沒有用，被告可以將500元領
    出來，資料還給甲○○？）有，當時有講說如果沒有用的話
    ，被告可以將500元領出來，將甲○○的帳戶撤掉。（問：
    當時你與甲○○去郵局辦理帳戶時，所抽的號碼是幾號？）
    我忘記了，但是當時人很多，等了1個多小時，我有陪他進
    去，但途中我有出去抽煙。（問：被告在97年6月6日是何時
    去找你的？）當日的早上10點多，是被告臨時來找我的，我
    們事先沒有約。」等語（見本院卷第41至42頁），是依證人
    乙○○所證，系爭帳戶之開立係因被告表示有一公司有融資
    之需求，需要帳戶使用而向其請求協助，惟因乙○○因故未
    能提供其名義辦理開戶，經徵得在場之乙○○友人甲○○同
    意後，始由乙○○偕同甲○○前往進化路郵局辦理開戶事宜
    ，核與被告所辯上情大致相侔，且參諸證人甲○○之前案資
    料、在監在押全國紀錄表所示人別資料（見本院卷第11至13
    頁），證人甲○○於80年間左右原名確為「任進寶」，與證
    人乙○○所述證人甲○○原名之音譯極為相近，顯見渠等相
    識多年，證人甲○○亦證稱證人乙○○與其住處相隔約200
    公尺（見本院卷第43頁），尚屬近鄰，證人乙○○並無甘冒
    偽證風險，故為偏頗被告或證人甲○○任一方證述之必要。
  (四)承上，經質之證人甲○○上情後，(1)先證稱：「（問：對於
    乙○○所述被告借帳戶的過程，有無意見？）沒有意見，但
    沒有這回事。（問：乙○○在6月6日有無陪你去系爭郵局辦
    理郵局帳戶？）沒有。（問：你住的地方，是否與乙○○相
    隔100多公尺？）約200公尺。（問：有沒有人陪你去辦理系
    爭帳戶？）沒有。（問：乙○○為何知道你有去進化路郵局
    開戶？）因為被告在地檢署開庭時有影印我的存摺封面給乙○○。我不知道乙○○如何知道。（問：你為何要申請該帳
    戶？）我之前工作要領薪水用的，我那時候去大雅路那邊應
    徵大眾仲介公司，公司的人要我去郵局開戶，以便支付薪水
    ，但後來沒有被錄取，因為我有毒品前科。（問：沒有錄取
    ，為何要去開戶？）是應徵時公司要求我去開戶的，後來我
    做一天，第二天知道我有前科，公司就不讓我做了，那一天
    的薪水是1,100元，是工頭直接給我的。公司的地點在大雅
    路那邊。（問：為何被告得知你的郵局密碼？）因為我寫在
    存摺上面。（改稱）我寫在電話簿裡面。（問：你郵局的密
    碼，是否是你的車號？）是。（問：那為何還要寫在電話簿
    內，看車子的車牌就知道了？）因為該車現在不是我的，我
    怕忘記了。」等語（見本院卷第43頁正反面），證人甲○○
    猶否認乙○○所述上開融資借名陪同開戶使用之事，然改稱
    開立系爭帳戶係因「之前」工作要領薪水用的、「公司的人
    」要伊去郵局開戶、是「應徵時」「公司」要求伊去開戶的
    、薪水1,100元，是工頭「直接」給伊的云云，業與前第(二)
    段所述開戶緣由係「阿華叫伊去開戶說要介紹伊工作，說可
    以領錢轉到簿子裡」云云大相逕庭，證人甲○○所證上情再
    生扞格。再經本院訊明上情時，(2)則改供稱：「（問：到底
    經過情形為何？）確實有融資的事情，乙○○有跟我講過，
    當時是我自己去進化路郵局開戶的，開戶完後，我就將存摺
    印章交給乙○○。但乙○○在3、4天後就還給我了，跟我說
    因為我有卡債的問題帳戶不能使用融資。（問：乙○○是在
    何處跟你說要你的帳戶來做融資？）在乙○○住處那邊的公
    寓樓下，問我說可不可以幫忙，說有一個朋友要辦融資，但
    沒有說到代價，我就幫忙他。（問：時間是否你去進化路郵
    局辦理帳戶那天？）是，是在當天的上午9、10點多的時候
    跟我講的，我就立刻去辦，在當天下午1點左右辦好之後，
    再回到原來的地點交給乙○○」，(3)惟仍陳稱：「（問：乙○○要你去辦理帳戶，及你辦好帳戶，將存摺、印章交給乙○○時，被告有無在場？）沒有，我沒有見過被告。（問：
    你辦理帳戶的500元，是何人交付？）是乙○○給我的。（
    問：乙○○把帳戶存摺印章還給你後，有無說500元如何處
    理？）乙○○還給我後，我當場把500元以現金還給乙○○
    。（問：發現帳戶的存摺現金不見了，為何不報案？）是管
    區的何厝派出所的警員跟我說不用報案的。（問：你在偵訊
    時表示，有一個叫阿華的人，介紹你去開戶找工作，那個阿
    華是何人（提示偵卷10頁偵訊筆錄）？）阿華是叫我去做清
    潔工作，但不是乙○○。（改稱）那個人可能是樂星華。（
    問：後來為何要止付？）因為本子不見了，且6月23日我要
    入監服刑了，所以才會去止付。」等語（見本院卷第43頁反
    面至第44頁）。至此，證人甲○○所證上開(2)、(3)部分，再
    次推翻其於警、偵訊及上開(1)部分所為證述，前後不一，並
    當庭即時依附證人乙○○所為上開證述對其不利與否，而調
    整其證述、含糊其詞，容有重大瑕疵，實難盡信。
  (五)證人甲○○所為上開(2)部分證述之開戶緣由，核與證人乙○○所證及被告所辯上開融資借名開戶使用一節，大致相符，
    交付系爭帳戶時間，亦屬一致，證人甲○○雖再修飾證詞陳
    稱：乙○○在3、4天後就將存摺還給伊了、錢是乙○○給伊
    的等如上開(3)部分之陳述云云，惟查，乙○○既表明有朋友
    要辦融資，需借名開戶使用，並非為乙○○本人所用，乙○○為取信於證人甲○○，衡情由被告同時出面請求相助、並
    出資開戶亦符常情，且參諸證人甲○○於受乙○○之託後，
    旋即於是日前往辦理開戶後隨即交付帳戶資料，而無何耽擱
    遲疑之處，顯然應允乙○○所證上開緣由而同意他人使用其
    帳戶資料。再者，系爭帳戶苟係遭竊，何以證人甲○○未確
    實報案以釐清責任，其陳稱：伊有去找管區，管區說只要止
    付就好，不需報案，所以伊只有掛失沒報案，管區是合作派
    出所的一個年輕警員，忘了名字云云，亦乏依據可循。況如
    前述，被告於97年6月24日前往郵局僅欲自系爭帳戶提領500
    元，金額尚寡，且自系爭帳戶開戶之初迄被告前往提領款項
    其間，除該筆開戶金額500元存入系爭帳戶外，尚無何其他
    交易紀錄，有系爭帳戶交易明細、郵政存簿儲金提款單附卷
    可稽，苟系爭帳戶係於97年6月16日前某時由被告所竊得，
    在未能確信系爭帳戶是否遭本人辦理掛失止付、結清餘額之
    前，衡情應當立即前往提領帳戶內之款項，何以遲至97年6
    月24日始前往提領？徒增查獲之風險，且僅提領金額尚寡之
    500元，豈非得不償失？容於常情相悖。而在系爭帳戶並無
    任何其他交易紀錄之情況下，被告如何得知、確認其所提領
    之金額500元，在其提領前之該段期間，未有何增減，而仍
    維持同額之開戶金額，在無金融卡足資查詢之情形下，除系
    爭帳戶於開戶後即在被告管領、掌握中，而能藉此知悉系爭
    帳戶之使用情形外，被告應無從得知自97年6月6日開戶後迄
    97年6月24日提領時，系爭帳戶內自始至終僅留開戶金額500
    元足資提領，是認被告取得系爭帳戶存摺、印章等物之過程
    ，應係如證人乙○○所證述之融資借名開戶使用過程，顯非
    被告竊取所得。且就證人證述連貫性及一致性兩相比較，證
    人乙○○所證上情亦較可採，是以證人甲○○所為不利被告
    之證述部分，尚難遽採為被告斷罪之依據。
  (六)綜上，被告取得系爭帳戶存摺、印章使用，應係徵得證人甲○○之同意開戶後交付其使用，其內之所需開戶金額亦非證
    人甲○○之資力所挹注，是以被告持以使用系爭帳戶存摺、
    印章提領上開款項，應認係獲得證人甲○○之同意，尚難推
    認係被告竊盜系爭帳戶存摺、印章後，持以偽造提款單、施
    用詐術盜領存款之犯行。又被告持用之0000000000號行動電
    話通聯紀錄磁片，固足證明被告於97年6月16日16時許起，
    其所持用上開門號行動電話基地台位址亦確實自臺中市○區
    ○○○路，經由錦中街、錦南街、十甲路、精武路方向移動
    ，其移動範圍亦涵蓋力行路與進化路，然此僅足認定被告於
    斯時之活動概括範圍為何，不足以特定至證人甲○○所陳物
    品遭竊地點，況證人甲○○所為該部分證述之憑信性，尚有
    重大瑕疵，連同卷附之贓物認領保管單1紙，均難援為竊盜
    犯行之適證。
五、綜上所述，本案尚無積極證據足認被告有何上開竊盜、行使
    偽造私文書、詐欺等行為，依前揭公訴人所舉之證據尚不足
    以證明被告有何前揭犯行，此外，復查無其他積極證據足認
    被告確有公訴人所指上開竊盜等犯行，被告是否有該等犯行
    ，尚有合理之懷疑存在，而不能證明被告犯罪，揆諸前揭法
    律、判例及判決意旨，即應為被告無罪之諭知。
據上論斷，應依刑事訴訟法第301條第1項，判決如主文。
本案經檢察官丁○○到庭執行職務。
中    華    民    國    97    年    11    月    19    日
                  臺灣臺中地方法院刑事第五庭
                      審判長法  官  鍾堯航
                            法  官  巫淑芳
                            法  官  吳崇道
上正本證明與原本無異。
如不服本判決，應於收受送達後10日內向本院提出上訴書狀（應
敘述具體理由並附繕本）。
上訴書狀如未敘述理由，應於上訴期間屆滿後20日內補提理由書
於本院。
                            書記官  黃舜民
中    華    民    國    97    年    11    月    19    日


司法院資訊處製作；財團法人民間司法改革基金會備份。
